臺灣嘉義地方法院民事判決
110年度訴字第319號
原      告  陳盈貴  
訴訟代理人  羅振宏律師
被      告  吳佳璋  
訴訟代理人  林軍男律師

上列當事人間請求返還不當得利事件，本院於民國110年12月28
日言詞辯論終結，判決如下：
    主  文
被告應給付原告新臺幣伍拾陸萬元，及自民國一百零二年五月一
日起至清償日止，按年息百分之五計算之利息。
訴訟費用由被告負擔。
本判決於原告以新臺幣壹拾捌萬元為被告供擔保後，得假執行。
但被告如以新臺幣伍拾陸萬元為原告預供擔保，得免為假執行。
    事實及理由
一、原告起訴主張：
㈠、原告於民國67年間與訴外人施金壽、吳清山、吳清海等4人共
    同經營塑膠工廠，施金壽過世後由其長子施文益參與經營。
    99年底吳清山意欲拆夥，乃由其子即被告出面與原告洽談買
    賣股權、財物等事宜，被告並向原告表示其伯父吳清海亦已
    同意出售且委託授權由被告全權處理，嗣由原告以施文益代
    理人身分，被告以吳清海代理人身分，於99年12月2日簽訂
    土地權利確認書（下稱系爭確認書）。
㈡、原告依系爭確認書之約定，就土地找補費用新臺幣（下同）7
    00萬元簽發本票1紙（票據號碼：CH573551，下稱系爭本票
    ）予被告以擔保付款；嗣因施文益拒絕承認系爭確認書而拒
    絕付款，被告即持系爭本票向本院聲請本票裁定（本院100
    年度司票字第579號、100年度抗字第42號裁定，下稱系爭本
    票裁定）獲准，並聲請本院102年度司執字第8106號強制執
    行，由被告收取本票700萬元及本票利息56萬元。
㈢、嗣臺灣高等法院臺南分院107年度重上更二字第13號確定判決
    認定系爭確認書之權利義務關係不存在，足見被告已無受領
    系爭本票700萬元及本票利息56萬元之法律上原因。原告遂
    依不當得利法律關係訴請被告返還700萬元票款，經本院108
    年度重訴字第88號、臺灣高等法院臺南分院109年度重上字
    第14號及最高法院109年度台上字第2705號裁定判命被告應
    給付原告700萬元，及自102年5月1日起至清償日止，按年息
    百分之5計算之利息確定（下稱前案）。
㈣、前案既認定被告收受700萬元本票之原因關係不存在，附隨本
    票債權之56萬元本票利息，被告亦無收受之原因關係存在甚
    明。今原告發現被告除受有票款700萬元之利益外，另受有5
    6萬元本票利息之不當得利，為此爰依民法第179、181條第2
    項規定請求被告給付56萬元及自102年5月1日起至清償日止
    ，按年息百分之5計算之利息等語。
㈤、並聲明：⑴被告應給付原告56萬元，及自102年5月1日起至清
    償日止，按年息百分之5計算之利息。⑵原告願供擔保，請准
    予宣告假執行。⑶訴訟由被告負擔。
二、被告則以：
㈠、本件原告起訴與兩造前案基礎事實同一，且為同一不當得利
    請求權，應受既判例之拘束，原告無權再為本案之請求。　
㈡、前案判決已就700萬元本票票款不當得利部分加計法定遲延利
    息在內，則被告自無就利息部分再另負雙重返還不當得利之
    義務。
㈢、被告係根據合法有效且未經廢棄之系爭本票裁定執行名義受
    領56萬元本票利息，且該56萬元為本票債權之法定遲延利息
    ，與本件原告起訴請求返還不當得利間發生原因不同，欠缺
    因果關係存在，不符不當得利之要件。
㈣、被告於102年5月1日即已受領本件56萬元本票債權之利息，此
    為原告所明知之事實，則原告遲至110年6月11日方起訴主張
    返還56萬元利息不當得利之請求，已罹於利息之5年短期時
    效而無理由。
㈤、被告受領56萬元法定遲延利息之支付係基於合法有效之強制
    執行程序已如前述，被告受領給付當時，乃係不知無法律上
    之原因。而其所受之利益嗣後因已歸由被告之父吳清山實際
    取得，並經財政部南區國稅局據以對吳清山課徵綜合所得稅
    ，被告非為實際受領人，且所受之利益亦已不存在，故依民
    法第182條第1項，被告免負返還責任。
㈥、本件原告於認定系爭確認書之權利義務關係不存在之臺灣高
    等法院臺南分院107年度重上更二字第13號確定判決之審理
    過程中，多次自認表示原告代理施文益簽署系爭確認書，並
    未經過施文益本人同意，為無權代理等語。則原告應明確知
    悉其並無給付本票700萬元及利息之義務，卻仍清償債務而
    為本票及利息之給付，且於被告聲請強制執行程序中，原告
    均未具狀聲明異議、提出訴訟或聲請停止執行，亦無表明無
    給付之意思，則依民法第180條第3款及誠實信用原則，被告
    不負返還之義務。
㈦、再參照系爭本票裁定理由第2段，票據號碼TH380041（票面金
    額46萬2,000元）及票據號碼TH380045(票面金額45萬3,000
    元)2張本票，因未載發票日，故法院並無裁可，伊事後雖持
    系爭本票裁定聲請強制執行，惟就上開2只本票之金額合計9
    1萬5,000元並未一併聲請強制執行，無受清償，則被告自得
    以此主張抵銷，債權金額並以高於本件原告訴之聲明請求之
    56萬元本息金額，是本件原告之請求即無理由等語，資為抗
    辯。
㈧、並聲明：⑴原告之訴駁回。⑵如受不利判決，願供擔保請准宣
    告免為假執行。⑶訴訟費用由原告負擔。
三、本院之判斷：
㈠、原告提起本件訴訟，是否重行起訴而違反一事不再理原則？
 1、按所謂一部請求，係指以在數量上為可分之金錢或其他代替
    物為給付目的之特定債權，債權人僅就其中之一部分為請求
    ，但就其餘部分不拋棄其權利者而言。於實體法上，債權人
    既得自由行使一部債權；在訴訟法上，即為可分之訴訟標的
    ，其既判力之客觀範圍自應以債權人於其訴所聲明者為限度
    。如雙方對於債權人之債權總額或債權人有否拋棄其餘部分
    權利之意思，尚有爭執，應探求債權所由生及債權人之真意
    ，而為判斷，不得拘泥於其所用之辭句，致與實情有所扞格
    。苟債權人確僅就債權之一部，訴請債務人給付，而未明確
    表示拋棄其餘部分之債權，縱在該一部請求之訴訟中未聲明
    保留其餘部分之請求權，仍不因此使該未請求部分之債權歸
    於消滅，最高法院97年度台上字第1340號判決意旨參照。又
    按原告最初明示就數量上為可分之金錢或其他代替物為給付
    目的之特定債權為分割，並僅對其中數量上之一部債權而起
    訴，尚未放棄其餘殘額部分債權之請求(即學說上所稱之「
    一部請求」)者，於實體法而言，固得自由行使該一部債權
    ，惟在訴訟法上，乃為可分之訴訟標的，其既判力之客觀範
    圍仍以該起訴之聲明為限度，且祇就該已起訴部分有中斷時
    效之效果，其因「一部請求」而起訴之中斷時效，並不當然
    及於嗣後將其餘殘額擴張請求之部分，最高法院94年度台上
    字第1677號著有判決可資參照。
 2、查原告在前案本院108年度重訴字第88號返還不當得利事件
    ，於起訴時係主張：被告持系爭本票聲請強制執行而受領70
    0萬元，但事後系爭本票之基礎原因事實，經判決不存在，
    被告受所利益之尚存在，且被告700萬元之受領日為102年5
    月1日，從而原告依不當得利請求被告給付700萬元，並自受
    領日即102年5月1日起至清償日止，按年息百分之5計算之利
    息部分等語；且原告主張其於前案歷審程序中，未曾表明為
    一部請求，亦未聲明保留其餘部分之請求權等語，業經本院
    調閱前案歷審卷核閱無誤，可徵上訴人於前案並未「明示」
    拋棄其請求被告返還其業已受領之系爭本票利息56萬元之請
    求權。雖原告於前案中未曾表明為一部請求，亦未聲明保留
    其餘一部請求，然基於處分權主義及參酌上開最高法院判決
    意旨，原告於前案訴訟中所表明者係被告依系爭本票裁定所
    受領之給付700萬元，及自受領日即102年5月1日起至清償日
    止，按年息百分之5計算之利息部分，對於殘餘之請求既無
    明示拋棄之意思，則上訴人對前案一部請求之餘額（即系爭
    本票700萬元業已到期之利息56萬元）提起本件訴訟，尚未
    違反一事不再理原則。被告抗辯：本件請求為前案判決之既
    判力所及，違反一事不再理原則，起訴不合法云云，洵不足
    採。　　
㈡、前案判決之於本件訴訟有爭點效之適用：
 1、按爭點效係指法院於確定判決理由中，就訴訟標的以外當事
    人所主張之重要爭點，本於當事人辯論之結果已為判斷時，
    除有顯然違背法令，或當事人已提出新訴訟資料足以推翻原
    判斷之情形外，於同一當事人就與該重要爭點有關所提起之
    他訴訟，不得再為相反之主張，法院亦不得作相反之判斷，
    以符民事訴訟法上之誠信原則而言（最高法院107年度台上
    字第1938號判決參照）。又基於公平理念之訴訟上誠信原則
    而產生之爭點效理論，因其並非法院就訴訟標的所為之判斷
    ，不具有判決實質之確定力（既判力），須判決理由之判斷
    具備「於同一當事人間」、「非顯然違背法令」、「當事人
    未提出新訴訟資料足以推翻原判斷」、「該重要爭點，在前
    訴訟程序已列為足以影響判決結果之主要爭點，並經兩造各
    為充分之舉證及攻防，使當事人為適當完全之辯論，由法院
    為實質之審理判斷」及「兩造所受之程序保障非顯有差異」
    者，始足當之（最高法院105年度台上字第1077號判決意旨
    參照）。
 2、經查：本件關於被告持系爭本票聲請強制執行並獲受償，就
    其受償之系爭本票票款700萬元是否受有不當得利等爭點，
    業經前案認定:「被告因系爭本票而受領700萬元，自屬不當
    得利」明確在卷。被告於本件訴訟中仍就上開爭點加以爭執
    ，惟被告所爭執之上開爭點，均已在本院前案中提出抗辯，
    且在前案訴訟中進行證據調查及辯論，並經認定而載明於判
    決理由內，有該民事判決附卷可參。經審閱本院108年度重
    訴字第88號判決理由，並無顯然違背法令之情形，又被告於
    本件訴訟中並未提出新訴訟資料推翻原判斷，故被告在本件
    訴訟中，所提出之上開爭點，應受「爭點效」之效力拘束，
    本院不再為相異之判斷，即應認被告受領系爭本票利息56萬
    元亦屬不當得利。
㈢、原告無雙重請求返還不當得利：
　　查前案係判命被告應給付原告700萬元，及自102年5月1日起
    至清償日止，按年息百分之5計算之利息，有前案歷審判決
    在卷可參（見本院卷第43至63頁）。則前案判決所判命被告
    應給付之遲延利息，係自102年5月1日起即被告持系爭本票
    據以強制執行並受領票款之日。而原告於本案起訴請求之56
    萬元利息，係被告持系爭本票聲請強制執行時，系爭本票票
    款於強制執行當時已生之利息即100年11月11日至102年3月1
    1日止之利息，有系爭本票裁定附卷可稽（見本院卷第17至2
    9頁）。顯見原告本案請求之內容與前案所稱之法定遲延利
    息並非相同，自無被告所述原告雙重請求返還之情事。
㈣、原告對被告請求返還不當得利，並無違反誠信原則：
 1、被告抗辯原告明知無給付之義務，即應在兩造爭訟期間內提
    出確認債權不存在訴訟或為聲明異議等主張，卻仍為給付，
    且容認被告之強制執行程序而受領該項給付，已引起被告正
    當合理之信任，且原告為具有相當學識與社會經驗之人，原
    告之行為顯已明示承認或至少構成默示承認系爭本票債權或
    所擔保的原因關係存在，則原告復為本件之請求為違反誠信
    原則等語。
 2、按沉默與默示意思表示不同，沉默係單純之不作為，並非間
    接意思表示，除法律或契約另有規定外，原則上不生法律效
    果。默示意思表示則係以言語文字以外之其他方法，間接使
    人推知其意思，原則上與明示之意思表示有同一之效力（最
    高法院86年度台上字第3609號判決意旨參照）。再按所謂默
    示之意思表示，係指依表意人之舉動或其他情事，足以間接
    推知其效果意思者而言。若單純之沉默，則除有特別情事，
    依社會觀念可認為一定意思表示者外，不得謂為默示之意思
    表示（最高法院110年度台上字第1842號判決意旨參照）。
 3、查，被告依本院102年度司執字第8106號強制執行程序而受
    償系爭本票票款700萬元及56萬元利息，並非原告明知無給
    付義務仍主動給付，且原告經該強制執行程序後，即提起返
    還不當得利之訴訟，請求被告返還該強制執行所受領之系爭
    本票本金700萬元，有本院108年重訴字第88號判決在卷可參
    （見本院卷第37至41頁）。又原告雖未積極提起確認債權不
    存在之訴，亦未於強制執行程序中聲明異議，然原告未為該
    等行為，依上開最高法院判決意旨，僅屬單純之沉默。被告
    復未舉證證明原告有何明示承認，或有何以言語文字以外之
    舉動或特別情事足使被告信賴原告承認系爭本票債權或其所
    擔保之原因關係存在，要難認原告提起本件訴訟有何違反誠
    信原則之情事。
㈤、原告之請求權尚未罹於時效：
 1、按請求權，因15年間不行使而消滅。但法律所定期間較短者
    ，依其規定，民法第125條定有明文。又法律並未就不當得
    利法律關係另定消滅時效，故不當得利請求權之消滅時效應
    依上開規定為據。
 2、查被告受領系爭本票利息56萬元，屬不當得利，已認定如前
    。則原告既係基於不當得利法律關係提起本件訴訟請求返還
    系爭本票利息56萬元，該部分之消滅時效自應依民法第125
    條為15年。
 3、至被告援引臺灣臺中地方法院103年度建字第171號判決意旨
    及該判決內所引述之最高法院96年度第8次民事庭會議決議
    意旨，抗辯此時應有民法第126條之適用，就56萬元部分應
    適用5年之短期消滅時效等語。惟查，被告所援引之相關見
    解係在處理請求權人同時依不當得利請求權及承攬墊款請求
    權為請求時，不能因存有請求權競合之情形，即認得適用民
    法第125條之消滅時效，架空承攬墊款請求權之短期消滅時
    效。則於本案中，原告並未對被告有其他利息債權之請求權
    ，自無上開實務見解中請求權競合之情形，當不能將該等見
    解於本案比附援引。則被告此部分之抗辯自屬無據，本案仍
    應適用民法第125條之15年時效。前案既已認定被告係於102
    年5月1日依強制執行程序受領700萬元之款項，原告對被告
    之不當得利請求權時效自當自該時開始起算，則衡諸原告於
    110年6月11日提起本件訴訟，此有原告民事起訴狀附卷可稽
    (見本院卷第7頁)，自無罹於時效之情事，被告該部分所辯
    ，亦不足採。
㈥、被告不得主張抵銷抗辯：
　　按發票年月日為本票之應記載事項，票據法第120條第1項第
    5款定有明文。查被告以原告所開立並交付與被告之票據號
    碼TH380041（票面金額46萬2,000元）及票據號碼TH380045(
    票面金額45萬3,000元)2張本票，本票金額共915,000元尚未
    受清償而主張抵銷等語。惟查，上開2張支票並未填載發票
    日為被告所自陳，且有該等本票影本在卷可查（見本院卷第
    137頁），則該等本票依票據法第120條第1項第5款，係屬無
    效，被告自不得依該等本票向原告請求清償本票債權，被告
    之抵銷抗辯亦無理由。
四、綜上所述，原告提起本訴並無違反既判力之情事，且兩造及
    本院均應受前案確定判決之爭點效所拘束，本件原告依不當
    得利法律關係請求被告返還原告無法律上原因所收取之利息
    債權暨該部分之利息，洵屬有據，應予准許。從而，原告請
    求被告應給付56萬元及自102年5月1日起至清償日止，按週
    年利率5%計算之利息，為有理由，應予准許。本件兩造均陳
    明願供擔保聲請宣告假執行或免為假執行，經核均與法律規
    定相符，爰分別酌定相當擔保金額予以宣告。
五、本件事證已臻明確，兩造其餘攻擊、防禦方法及所提證據，
    經核均與判決結果不生影響，爰不一一論列，併此敘明。
六、訴訟費用負擔之依據：民事訴訟法第78條。
中　　華　　民　　國　　111 　年　　1 　　月　　14　　日
                  民事第三庭  法  官  陳婉玉
以上正本係照原本作成。
如對本判決上訴須於判決送達後 20 日內向本院提出上訴狀（須
按對造人數提出繕本）。
如委任律師提起上訴者，應一併繳納上訴審裁判費。
中　　華　　民　　國　　111 　年　　1 　　月　　14　　日
                              書記官  蕭惟瀞